【裁判字號】    98,易,1177
【裁判日期】    980824
【裁判案由】    妨害自由
【裁判全文】
臺灣臺北地方法院刑事判決              98年度易字第1177號
公  訴  人  臺灣臺北地方法院檢察署檢察官
被      告  丙○○
            丁○○
上列被告因妨害自由案件，經檢察官提起公訴（98年度偵字第43
68號），本院判決如下：
    主  文
丙○○共同犯強制罪，處拘役肆拾日，如易科罰金，以新臺幣壹
仟元折算壹日。
丁○○共同犯強制罪，累犯，處拘役伍拾日，如易科罰金，以新
臺幣壹仟元折算壹日。
    事  實
一、丁○○曾因賭博案件，經臺灣板橋地方法院以97年度簡字第
    5159號刑事簡易判決判處有期徒刑5 月確定，於民國97年11
    月27日易科罰金執行完畢。詎丁○○猶不知悔改，因丙○○
    與戊○○間有債務糾紛，二人竟基於使人行無義務之事之犯
    意聯絡，於民國98年1 月18日晚上，夥同多名姓名、年籍不
    詳之男子，前往臺北市○○區○○街21巷3 號「夜上海餐廳
    」，以「若不跟我們走，就會死得很難看」等語脅迫戊○○
    隨同丙○○、丁○○等人至臺北縣板橋市○○街44號地下室
    ，使戊○○行無義務之事；丙○○、丁○○等人承前揭犯意
    ，接續於臺北縣板橋市○○街44號地下室，再以「若不簽，
    你跟家人就小心點」、「再不簽，就把你押到山上」等語脅
    迫戊○○簽立總金額新臺幣（下同）200 萬元之本票20張及
    金額100 萬之現金保管證明1 張，使戊○○行無義務之事。
    嗣經戊○○報警處理，於同年月23日晚上利用丙○○、丁○○等人前往收款之際，才當場查獲。
二、案經戊○○訴由臺北市政府警察局萬華分局報告臺灣臺北地
    方法院檢察署檢察官偵查起訴。
    理  由
一、程序事項：
  (一)關於檢察官起訴書證據清單所提之證據資料，被告丙○○、
    丁○○除對於證人戊○○在警詢、偵訊時之供述爭執其證據
    能力外，對於其餘證據資料之證據能力均不加以爭執，而本
    院審核其餘證據資料作成之情況，亦無不具證據能力之情形
    ，則該等證據資料自有證據能力，合先敘明。
  (二)被告二人雖辯稱證人戊○○在警詢、偵訊時之供述屬於審判
    外陳述，並無證據能力云云。惟查，被告以外之人在警詢、
    偵訊時之供稱，只要在法院審理時經過對質、詰問，即有證
    據能力，至於其證詞之證明力，則由法院依自由心證原則依
    法認定，此即司法院釋字第582 號解釋意旨及刑事訴訟法第
    159 條之1 第2 項與第159 條之2 規定：「被告以外之人於
    偵查中向檢察官所為之陳述，除顯有不可信之情況者外，得
    為證據」、「被告以外之人於檢察事務官、司法警察官或司
    法警察調查中所為之陳述，與審判中不符時，其先前之陳述
    具有較可信之特別情況，且為證明犯罪事實存否所必要者，
    得為證據」之意旨所在。本件證人戊○○既已在審理時經被
    告二人聲請傳喚作證，而賦予被告二人對質、詰問之機會，
    且無顯不可信之狀況，參照前述規定及說明所示，證人戊○○在警詢、偵訊時之供述自有證據能力，亦併敘明。
二、經本院訊問後，被告二人雖均坦承有於前述時間前往「夜上
    海餐廳」後，帶同戊○○至臺北縣板橋市○○街44號地下室
    ，嗣後戊○○並簽立總額200 萬元之本票20張及金額100 萬
    之現金保管證明1 張等情，惟均矢口否認有何公訴意旨所指
    之犯行，均辯稱：戊○○確有積欠被告丙○○100 餘萬元之
    債務，當日伊等前往「夜上海餐廳」找戊○○時，係戊○○
    自己同意與伊等前往臺北縣板橋市○○街44號地下室，因戊○○之前躲藏許久，且當時戊○○口氣不佳，或許在場之人
    有人出言不遜，但伊等二人絕無出言公訴意旨所指之言語，
    或施以脅迫之行為，係戊○○自己同意簽發本票，況當時戊○○還有撥打電話給姓名、年籍不詳綽號「阿男」之人前來
    ，伊等即無使戊○○行無義務之事，至於所以簽發200 萬元
    之本票，則係友人告知應如此處理，被告二人即無強制罪之
    犯行云云。
三、經查：
  (一)98年1 月18日晚上某時許，被告二人夥同多名姓名、年籍均
    不詳之男子，前往臺北市○○區○○街21巷3 號「夜上海餐
    廳」找告訴人戊○○，後來被告等人與戊○○一同至台北縣
    板橋市○○街44號地下室，嗣後戊○○於台北縣板橋市○○
    街44號地下室簽立金額共計200 萬元本票20張及金額100 萬
    元之現金保管證明1 張等情，業據證人戊○○於警詢、偵訊
    及本院審理時均證述屬實，且有面額100 萬元本票1 張、面
    額10萬元本票1 張、面額5 萬元本票18張及面額100 萬元現
    金保管證明1 紙等件在卷可證（偵卷第83-90 頁），復為被
    告二人所不爭執，此部分事實堪以認定。
  (二)被告二人及其同夥於「夜上海餐廳」時，以「若不跟我們走
    ，就會死得很難看」等語，脅迫戊○○隨同被告等人至臺北
    縣板橋市○○街44號地下室，其後被告等人復於臺北縣板橋
    市○○街44號地下室，再以「若不簽，你跟家人就小心點」
    、「再不簽，就把你押到山上」等語脅迫戊○○簽立前述本
    票及現金保管證明等情，業據證人即告訴人戊○○於本院審
    理時結證屬實（本院卷第49-51 頁），核與其於警詢、偵訊
    時證述之情節大致相符（偵卷第14-23 、208-209 頁）。而
    被告丁○○亦於本院審理供稱：恐嚇的話不是伊說的，那是
    大家在那裡吆喝，伊沒有說這些話，戊○○之態度也很差，
    氣頭上大家也就講說要戊○○把錢還一還，他欠別人錢，他
    的態度也不好等語（本院卷第61頁）。況依被告二人於本院
    審理時之供稱（本院卷第16頁），戊○○僅積欠被告丙○○
    賭債及債務計100 餘萬元，被告二人及他人卻要求戊○○簽
    立金額計200 萬元之本票。綜此，顯見被告二人及他人，確
    有以脅迫之言語及行為，使戊○○行無義務之事。
  (三)被告二人雖以證人即「夜上海餐廳」負責人甲○○於本院審
    理時之證稱，辯稱當日於「夜上海餐廳」帶走戊○○時，係
    戊○○自己同意離開，伊等並無使人行無義務之事云云。惟
    查，證人甲○○於本院審理時雖證稱：當日戊○○係第一天
    上班，戊○○與被告等人離開時，係正常之離開，並未察覺
    戊○○表情有無異狀，亦無遭人包圍離開之情形，事後戊○○還有與被告丙○○一同回來嘻嘻哈哈與伊聊天等語（本院
    卷第31、32頁）。然戊○○當日係第一天前往「夜上海餐廳
    」上班，且證人甲○○於本院審理證稱：「我有問戊○○人
    家找你幹嘛，他說是私人的事情，且我跟戊○○不熟，他也
    不會跟我講」等語，則證人甲○○對於戊○○之事物是否知
    悉、得否察覺戊○○有遭人脅迫而表情異狀等情，即非無疑
    。況證人即與戊○○曾共事一段時間、當日與戊○○第一日
    一同前往「夜上海餐廳」上班之乙○○，業於本院審理時結
    證稱：戊○○與被告等人在包廂談話約半小時後，出來時係
    戊○○一人出來，他前後各有一個人，他們從地下室上來時
    ，戊○○前後各一個人，感覺上這些人怕戊○○跑掉，所以
    一前一後包圍戊○○，之後戊○○離開店以後打電話給伊說
    ，他可能無法回來了，叫我看店裡的情況再說等語（本院卷
    第29、30頁），核與其在警詢時證稱之情節大致相符（偵卷
    第24-27 頁）。綜此，被告既係第一日前往「夜上海餐廳」
    上班，如非因特殊之事由，實無理由在當日隨同被告等人外
    出，且依證人甲○○、乙○○與戊○○之關係及交情，應認
    證人乙○○之供述較為可採，即難因證人甲○○之證述，遽
    為有利於被告二人之認定。
  (四)綜上所述，由證人甲○○、乙○○與戊○○之證述、被告二
    人之供稱及相關書證等證據，足見被告二人確有供述意旨所
    指之犯行。被告二人所辯，無非係卸責之詞，不足採信。是
    本件事證明確，被告二人之犯行均堪以認定，均應予以依法
    論科。
四、本件被告二人以一前一後包圍之行為及兇惡言語之脅迫方式
    ，要求告訴人離開「夜上海餐廳」，並要求告訴人簽立本票
    及現金保管證明，此舉雖未使告訴人之行動自由受到剝奪，
    確係使告訴人行無義務之事，並妨害其自由離去之權利。核
    被告二人所為，均係犯刑法第304 條第1 項之強制罪。被告
    二人與姓名、年籍不詳之男子間，就前述犯行有犯意聯絡與
    行為分擔，應論以共同正犯。又被告丁○○有前述犯罪事實
    欄所載經論罪科刑執行完畢之紀錄，此有臺灣高等法院被告
    前案紀錄表可按，其於受徒刑之執行完畢後，5 年以內故意
    再犯本件有期徒刑以上之罪，為累犯，應依刑法第47條第1
    項之規定加重其刑。爰審酌：(一)智識程度：被告丙○○係大
    專畢業之學歷，以經營便利商店為業；被告丁○○係高中畢
    業之學歷，行為時無業。(二)犯罪動機、目的與手段：被告二
    人因告訴人積欠伊等賭博債務，且逃避多時，即在「夜上海
    餐廳」找到告訴人後，以前後包圍及兇惡言語方式使告訴人
    行無義務之事。(三)參與犯行程度：對告訴人為脅迫行為過程
    中，主要係由被告丁○○負責，被告丙○○參與犯行程度較
    輕。(四)犯罪時所受之刺激：被告等人係因告訴人積欠債務，
    當時態度又不佳，始為兇惡之言語使告訴人行無義務之事。
    (五)犯後態度：被告二人於警詢、偵訊及本院審理過程中，均
    未能坦承犯行等一切情狀，分別量處如主文所示之刑，並均
    諭知易科罰金之折算標準。
據上論斷，應依刑事訴訟法第284 條之1 、第299 條第1 項前段
，刑法第28條、第304 條第1 項、第47條第1 項、第41條第1 項
前段，刑法施行法第1 條之1 ，判決如主文。
本案經檢察官黃兆揚到庭執行職務。
中    華    民    國    98    年    8     月    24    日
                  刑事第六庭    法  官  林孟皇
本正本證明與原本無異。
如不服本判決應於收受送達後10日內向本院提出上訴書狀，並應
敘述具體理由；其未敘述上訴理由者，應於上訴期間屆滿後20日
內向本院補提理由書（均須按他造當事人之人數附繕本）「切勿
逕送上級法院」。告訴人或被害人如對於本判決不服者，應具備
理由請求檢察官上訴，其上訴期間之計算係以檢察官收受判決正
本之日期為準。
                                書記官  楊雅鈞
中    華    民    國    98    年    8    月    24    日
附錄本案論罪科刑法條全文：
中華民國刑法第304條
以強暴、脅迫使人行無義務之事或妨害人行使權利者，處 3 年以
下有期徒刑、拘役或 3 百元以下罰金。
前項之未遂犯罰之。


司法院資訊處製作；財團法人民間司法改革基金會備份。
